臺灣高等法院臺中分院刑事判決　　　　　　　　　　九十二年度上易字第五○九號
　　上　訴　人
　　即　被　告　丙○○
右上訴人因家庭暴力防治法之傷害案件，不服臺灣彰化地方法院九十一年度易字第二
五二號中華民國九十一年十一月十五日第一審判決（起訴案號：臺灣彰化地方法院檢
察署九十年度偵字第六一六一號），提起上訴，本院判決如左：
    主  文
上訴駁回。
    事實及理由
一、本案經本院審理結果，認第一審判決認事用法及量刑均無不當，應予維持，除第
    一審事實欄第一項乙○○所受傷害部分，其中「頭部多處擦傷」，應予更正為「
    頸部多處擦傷」外，餘引第一審判決書記載之事實、證據及理由。（如附件）
二、上訴人即被告丙○○上訴意旨略以：案發之時，實為被告乙○○、林碧娥夫妻先
    以刀器殺傷被告，被告僅基於防禦之行為，應屬正當防衛，伊是被傷害的一方，
    並無傷害告訴人（乙○○），是告訴人推伊一把，伊就反推回去，告訴人就去拿
    二尺長的鋼棒，而原審認定告訴人只有揮伊一次沒有揮中是不對的，伊被告訴人
    拿鋼棒要刺伊二次（胸部）都沒有刺中，剛好伊弟弟黃明進過來才奪下告訴人的
    鋼棒掉在地上，伊並拉住告訴人的圍兜，伊的右手虎口被告訴人咬傷，我們之間
    只有這一回的接觸，且鋼棒被奪下後，我們彼此間並無互相扭打，請免除伊刑責
    云云。惟查被告確有傷害告訴人乙○○犯行，已據告訴人乙○○迭於警訊、偵查
    、原審及本院審理時均指訴明確，且查被告於警訊、偵查時坦白供認，據被告於
    偵查中供稱：．．．我們為了存證信函的事一言不和，他（指乙○○）先推我一
    把，我也推他一把，他轉身就拿起鋼鑽向我劈頭揮下，可能距離太遠沒打到，第
    二次又刺向伊胸部，我躲開了，那時我們就互相抓住對方上衣，正好小弟黃明進
    進來將鋼鑽搶下，鋼鑽掉落地上，我弟弟（黃明進）抓住他右手，他女兒就過來
    了，我們是扭打在一起，他的傷是扭打所致．．．等語（見九十年度偵字第六一
    六一號偵查卷第七頁），核與現場目擊之證人黃明進於原審時證述：當天他們發
    生爭執後，我三哥乙○○先出手用手推丙○○的胸口，丙○○也還手反推乙○○
    ，後來乙○○去拿磨刀用的棍子打丙○○的身體，我趕緊去將棍子搶下來，兩人
    就扭打在一起，後來我把被告乙○○和丙○○分開等語（見原審卷第二二頁）大
    致相符。茲按，正當防衛必須對於現在不法之侵害始得為之，若侵害業已過去，
    即無正當防衛可言。至彼此互毆，又必以一方初無傷人之行為，因排除對方不法
    之侵害而加以還擊，始得以正當防衛論。故侵害已過去後之報復行為，與無從分
    別何方為不法侵害之互毆行為，均不得主張防衛權（參見最高法院三十年上字第
    一Ｏ四Ｏ號判例意旨）。是由上揭被告之供述與證人之證言可知，告訴人乙○○
    固先以手推被告胸口，然被告也有還手反推告訴人之情形，且於告訴人鋼棒要揮
    打被告時，被告已閃躲未被打中，而該鋼棒亦為證人黃明進所搶下，則此時被告
    難認受有何不法侵害，被告竟仍與告訴人互相扭打，難認符合正當防衛之要件，
    被告辯稱伊係正當防衛云云，自不足採信，至被告所辯告訴人不只揮打一下云云
    ，然該鋼棒既未揮中或刺中告訴人，已據被告供明在卷，則斯時該鋼棒既已經被
    證人黃明進所搶下，被告竟與告訴人互相扭打，難認無傷害告訴人之故意，併此
    敘明。此外，本件復有告訴人提出之驗傷診斷書一份在卷可按，至被告所辯理由
    已於原審判決詳予駁斥，其在本院並未提出其他有利之證據及辯解，被告空言否
    認有與告訴人互相扭打云云，顯不足採信。本件被告犯罪事證已臻明確，原審因
    之認定被告涉犯刑法第二百七十七條第一項之傷害罪，適用刑事訴訟法第四百五
    十二條、第二百九十九條第一項前段、刑法第二百七十七條第一項、第四十一條
    第一項前段、罰金罰鍰提高標準條例第一條前段、第二條之規定，並審酌被告丙
    ○○之素行、與告訴人之親等關係、犯罪之動機、目的均僅因細故即起意傷害、
    被告丙○○係徒手之犯罪手段、告訴人乙○○所受傷害及被告犯罪後之態度等一
    切情狀，量處拘役二十日，並諭知易科罰金之折算標準。其認事用法並無違誤，
    量刑亦甚為妥適。至被告犯罪後並未與告訴人達成和解，且仍互相指責對方不是
    ，難認其確有悔意，且被告不符合正當防衛之要件，已如前述，亦難認有何防衛
    行為過當之情形，亦無從減輕或免除其刑責，從而被告上訴為無理由，應予駁回
    。
三、據上論斷，應依刑事訴訟法第三百七十三條、第三百六十八條，判決如主文。
本案經檢察官甲○○到庭執行職務。
中      華      民      國　    九十二     年     五      月    十三　　日
  臺灣高等法院臺中分院刑事第六庭
                                      審判長法　官　李  文  雄
                                            法  官　邱　顯　祥
                                            法　官  陳  秀  
右正本證明與原本無異。
不得上訴。
                                            書記官  黃  禎　祥
中      華      民      國　    九十二     年     五      月    十三　　日
                                                                        Ｒ
臺灣彰化地方法院刑事判決                          九十一年度易字第二五二號
    公  訴  人  臺灣彰化地方法院檢察署檢察官
    被      告  乙○○  男五十二歲（民國○○○年○○月○日生）
                        住彰化縣彰化市○○○路一六七巷五十二弄三號
                        身分證統一編號：Ｚ000000000號
                林碧娥  女五十二歲（民國○○○年○月○日生）
                        住彰化縣彰化市○○○路一六七巷五十二弄三號
                        身分證統一編號：Ｚ000000000號
                丙○○  男四十九歲（民國○○○年○月○日生）
                        住高雄市○○區○○里○○街三號三樓之二
                        身分證統一編號：Ｚ000000000號
右被告等因家庭暴力防治法之傷害案件，經檢察官聲請簡易判決處刑（九十年度偵字
第六一六一號），本院彰化簡易庭認不宜以簡易判決處刑，簽移由普通庭依通常程序
審理（九十一年度彰簡字第八九號），本院判決如左：
        主  文
乙○○傷害人之身體，處拘役肆拾日，如易科罰金，以佰元折算壹日。扣案之鋼棒
壹把沒收之。
林碧娥傷害人之身體，處拘役拾日，如易科罰金，以佰元折算壹日。
丙○○傷害人之身體，處拘役貳拾日，如易科罰金，以佰元折算壹日。
        事  實
一、乙○○係丙○○之兄，二人間為二親等之血親，具有家庭暴力防治法第三條第四
    款所定之家庭成員關係，於民國九十年九月八日下午二時十分許，在乙○○所經
    營位於彰化縣彰化市○○里○○街與自強路口之販賣雞、鴨肉攤位處，二人因細
    故發生口角後，二人竟均基於普通傷害之故意，互相推打對方胸口，乙○○繼而
    持所有攤位上磨刀用之鋼棒一把揮向丙○○，因丙○○閃躲而未揮中，後乙○○
    前開鋼棒遭在場之黃明進（為乙○○、丙○○之弟弟，與乙○○、丙○○二人均
    無犯意聯絡）奪下，乙○○、丙○○二人復行扭打，於雙方相互扭打之際，乙○
    ○並出口咬傷丙○○之右手虎口處，丙○○因而受有兩手掌撕裂傷、右手咬傷二
    點五公分等傷害；乙○○則受有頭皮血腫、上唇裂傷、前胸部皮下及頭部多處擦
    傷等傷害。
二、林碧娥為乙○○之妻、丙○○之兄嫂，與丙○○為二親等之姻親，亦具有家庭暴
    力防治法第三條第四款所定之家庭成員關係，於九十年九月八日下午三時許，得
    悉乙○○、丙○○前開爭吵打架情事，乃趕往上開攤位處（此時乙○○、丙○○
    二人已扭打結束並均停手，起訴書誤認該時間點為同日下午二時三十分許乙○○
    、丙○○二人正扭打之際），並質問丙○○為何前來攤位處等語而與丙○○發生
    爭執，詎林碧娥因一時氣憤，竟基於普通傷害之故意，持該攤位上乙○○所有之
    菜刀一把，自丙○○左後方走向正面對馬路之丙○○（所站位置距離林碧娥約有
    三公尺），並於丙○○發現轉身舉起左手阻擋之際，高舉上開菜刀一支劃傷丙○
    ○之左手，使丙○○受有左手掌內側刀傷四點五公分之傷害。旋為據報員警前往
    上開攤位現場處理而查悉上情，並扣得乙○○所有之前揭鋼棒一把及菜刀一支等
    物。
三、案經乙○○、丙○○訴由彰化縣警察局彰化分局報請臺灣彰化地方法院檢察署檢
    察官偵查後聲請簡易判決處刑，經本院改依通常程序審判。
        理  由
一、訊據被告乙○○、丙○○二人固均坦承出手互推、扭打等情不諱，惟被告乙○○
    辯稱：係被告丙○○先出手，因被告丙○○掐住其領口處，其差點不能呼吸，並
    以手打其額頭、頸部，其才會咬被告丙○○的手云云；被告丙○○則辯稱：係被
    告乙○○先出手推，其才出手反推，其應屬正當防衛云云。質之被告林碧娥亦坦
    認有以被告乙○○所有菜刀割傷被告丙○○左手一情，然辯稱：當天下午約三時
    許，伊到攤位時，被告乙○○、丙○○二人已經吵完架，伊問被告丙○○來做什
    麼，雙方因而發生口角，當時伊在做生意的攤子切菜，菜刀剛好舉高到伊嘴邊的
    高度附近，被告丙○○從伊右邊過來，被告丙○○的左手因為講話比手勢在伊身
    旁揮舞，就剛好被刀子劃到，伊並無傷害被告丙○○之故意云云。惟查：（一）
    當天被告乙○○、丙○○二人先出手互推後，被告乙○○拿磨刀用之鋼棒揮向被
    告丙○○（未打到），經二人之弟弟黃明進將被告乙○○手上之鋼棒搶下後，被
    告乙○○、丙○○二人即扭打在一起等情，業據證人即當時在場目睹其情之黃明
    進於本院訊問時證述明確。是被告乙○○、丙○○二人既有互推、扭打之犯行，
    且均致對方受傷，有診斷證明書二紙在卷可稽，被告乙○○、丙○○二人均有普
    通傷害之故意甚明；且被告丙○○於證人黃明進將被告乙○○手上之鋼棒搶下後
    ，仍與被告乙○○互為拉址、扭打，其辯稱係正當防衛云云，亦無可採。（二）
    又雖被告乙○○、證人即被告乙○○、林碧娥二人之女兒黃智琳，於本院訊問時
    附和被告林碧娥所辯，均證稱被告林碧娥並無故意傷害被告丙○○之意云云，惟
    被告乙○○於本院訊問時稱：「林碧娥在罵丙○○，丙○○生氣就過去找林碧娥
    ，刀子當時放在桌上，是丙○○自己手過去劃到刀子的。」等語；證人黃智琳則
    證述：「我母親（即被告林碧娥）來到店裡，時間大概是下午三點。這時候，丙
    ○○就轉而找上我母親，罵我的母親，我母親當時在切菜，丙○○站在他的右邊
    ，我母親講話不知是講到激動還是什麼原因，就向右邊轉身面向丙○○，刀子也
    隨手轉過去，丙○○就伸手過來擋，他的手是擋住刀鋒處，手掌內側就被劃傷了
    。」等語。衡以被告乙○○、證人黃智琳二人所述情節已有不同（即菜刀劃傷被
    告丙○○時，被告乙○○稱刀子係放在桌上，證人黃智琳則稱係被告林碧娥拿在
    手上），且與被告林碧娥上開辯稱之情節亦有未符（被告林碧娥供稱係被告丙○
    ○比手勢時，伸手過來剛好被刀子劃到等語；證人黃智琳則證稱係被告林碧娥側
    轉面對被告丙○○時，菜刀隨手轉過去，被告丙○○伸手擋被劃傷等語），且證
    人黃明進於本院九十一年九月二十日訊問時明確證稱：被告林碧娥原本是在切魯
    味的地方，距離被告丙○○所站位置大約有三公尺，是被告林碧娥持菜刀走向被
    告丙○○等語，核與被告丙○○稱其與證人黃明進原本係面朝馬路站立，被告林
    碧娥係站在切魯位的攤位處，係被告林碧娥持菜刀自其左後方走來，其發現後舉
    起左手擋（手僅舉高未往前推出去），就被菜刀割到等語相符，是被告林碧娥應
    係持菜刀走向被告丙○○，並高舉菜刀而有傷害被告丙○○之故意，堪以認定。
    被告乙○○、證人黃智琳二人前開所述，顯均係迴護被告林碧娥之詞，被告林碧
    娥辯稱無傷害被告丙○○之故意云云，均無可信。本件事證明確，被告乙○○、
    林碧娥、丙○○三人前開犯行均洵堪認定。
二、核被告乙○○、林碧娥、丙○○三人所為，均係犯刑法第二百七十七條第一項之
    普通傷害罪，均屬家庭暴力防治法第二條第二項之家庭暴力罪。又被告林碧娥具
    有普通傷害之故意，已詳述如前，公訴人認其係犯刑法第二百八十四條第一項之
    普通過失傷害罪，容有未洽，起訴法條應予變更（最高法院八十八年度臺非字第
    三四七號判決意旨參照）。爰審酌被告乙○○、林碧娥、丙○○三人之素行、親
    等關係、犯罪之動機、目的均僅因細故即起意傷害、被告乙○○、林碧娥二人分
    別持鋼棒、菜刀為傷害犯行；被告丙○○則係徒手之犯罪手段、告訴人乙○○、
    丙○○二人所受傷害及被告乙○○、林碧娥、丙○○三人犯罪後之態度等一切情
    狀，分別量處如主文第一項、第二項、第三項所示之刑，並均諭知易科罰金之折
    算標準，以示懲儆。
三、扣案之鋼棒（磨刀用）一把及菜刀一支，均係被告乙○○所有之物，業據被告乙
    ○○供承在卷；又被告乙○○為前開傷害犯行時，曾持上開鋼棒一把揮向被告丙
    ○○，亦據被告丙○○指訴歷歷，並經證人黃明進證述為真，上開鋼棒一把，係
    屬被告乙○○所有供犯罪所用之物，爰依刑法第三十八條第一項第二款規定，併
    予宣告沒收之。至扣案之菜刀一支，雖係被告林碧娥供以傷害被告丙○○所用之
    物，然並非被告林碧娥所有之物，且非屬違禁物，核與沒收之要件不符，故不予
    宣告沒收。
據上論斷，應依刑事訴訟法第四百五十二條、第二百九十九條第一項前段、第三百條
，刑法第二百七十七條第一項、第四十一條第一項前段、第三十八條第一項第二款，
罰金罰鍰提高標準條例第一條前段、第二條，判決如主文。
本案經檢察官黃淑媛到庭執行職務
中      華      民      國    九十一    年     十一     月     十五     日
                                臺灣彰化地方法院刑事第三庭
                                      法      官  李  雅  俐
右正本證明與原本無異。
如不服本判決，應於判決送達後十日內，向本院提出上訴狀（須附繕本）。
                                      法院書記官  陳  佳  宏
中      華      民      國    九十一    年     十一     月    二十二    日
附錄論罪科刑法條：
刑法第二百七十七條第一項：
傷害人之身體或健康者，處三年以下有期徒刑、拘役或一千元以下罰金。
